臺灣臺中地方法院刑事判決　　　　　　　　　　　　九十三年度易字第二一一二號
　　公　訴　人　臺灣臺中地方法院檢察署檢察官
　　被　　　告　戊○○
　　選任辯護人　陳益軒律師
　　　　　　　　黃逸仁律師
右列被告因詐欺等案件，經檢察官提起公訴（九十三年度偵字第九０九六號）及臺灣
高雄地方法院檢察署函
    主    文
戊○○未指定犯人，而向該管公務員誣告犯罪，處有期徒刑參月，如易科罰金，以參
佰元折算壹日；又意圖為自己不法之所有，以詐術使人將本人之物交付，處有期徒刑
陸月，如易科罰金，以參佰元折算壹日。應執行有期徒刑捌月，如易科罰金，以參佰
元折算壹日。
    犯罪事實
一、戊○○於民國（下同）九十一年十月三日，以其所有車牌號碼二Ｖ—七一九九號
    自小客車（下稱系爭車輛），向友聯產物保險股份有限公司（下稱友聯公司）投
    保汽車竊盜損失險（保單號碼：一二０一—二ＺＪ０一五號，保險期間自九十一
    年十月三日起至九十二年十月三日止）。戊○○於九十二年三月三日將該車輛以
    新臺幣（下同）七十萬元之價格，典當予設在高雄市三民區○○○路二八四號之
    蕭德乾經營之冠鈜當鋪，冠鈜當鋪即於同日將該車停放在甲○○所經營，設於高
    雄縣仁武鄉○○村○○○街一一五號之特約車庫光華車庫內，戊○○明知該車並
    未遭竊，竟於同年四月八日五時（起訴書誤植為十七時）五十分許，向臺南市警
    察局第二分局府前派出所，謊稱該車停放在臺南市○區○○路一段一八五號前遭
    竊，並請求協助偵查竊盜犯罪，而誣告不特定之人涉犯竊盜罪。復意圖為自己不
    法之所有，於九十二年五月初，向友聯公司申請汽車失竊保險理賠，填具「汽車
    肇事賠償給付結案同意書」及「款付第三人同意書」，致友聯公司陷於錯誤，依
    約於九十二年六月二十四日將應賠付戊○○之一百九十一萬零八百元，匯款至戊○○所指定之第三人東洋租賃股份有限公司（下稱東洋租賃公司），嗣冠鈜當鋪
    因戊○○於九十二年六月八日未依約贖回該車，於翌日向高雄市當鋪商業同業公
    會取得流當證明後，因該車已報失竊，經臺中區監理所註銷牌照，致無法拍賣，
    經查證始悉上情，友聯公司方知受騙。
二、案經友聯公司訴由臺中市警察局第五分局報請臺灣臺中地方法院檢察署檢察官偵
    查起訴及高雄地方法院檢察署函送併辦。
    理    由
一、訊據被告戊○○矢口否認有何犯行，辯稱：伊於九十二年三月三日曾至冠鈜當鋪
    與乙○○洽談典當系爭車輛之事，伊並有簽立面額七十萬元之本票及交付身分證
    影本，但因利息過高而作罷，當時雖有改談買賣，且簽立汽車買賣合約書（下稱
    合約書），但因買賣價格不高，伊隨即將該合約書、本票、身分證影本取回，當
    天因劉奇男表示另有人要看該車，才將該車連同鑰匙一支交予劉奇男，約隔三、
    四天劉奇男才返還該車，伊一直將行照放在車上，劉奇男還車後，伊即順手將該
    支鑰匙放在車子右前座之置物箱內，伊確因上開車輛遺失才去報案，發現車輛遺
    失時，伊隨即以手機（門號0000000000號）撥打防盜器之電腦語音電
    話，設定防盜斷油系統，伊因系爭車輛遺失，才請領保險給付云云。辯護人則以
    ：典當時，當票係必要之文件，然冠鈜當鋪並未交付當票予被告，且被告亦未收
    到七十萬元，又系爭車輛於典當時，價值仍高達二百三、四十萬元左右，苟被告
    有意典當，殊無典當區區七十萬元，並放任流當之可能。且被告除將友聯公司賠
    付之金額全數交予東洋租賃公司外，另償還東洋租賃公司十餘萬元，被告並無詐
    領保險金之動機。另被告收執之合約書上僅有被告之簽名、住所、電話之記載，
    其餘內容均是空白，而冠鈜當鋪提出之合約書，則已填妥原空白之處，苟確係被
    告典當予冠鈜當鋪，冠鈜當鋪何須另於合約書上為不實之填載，況九十二年四月
    時，系爭車輛未達三個月之流當期，冠鈜當鋪卻於九十二年四月間先行歸還唯一
    可證明典當七十萬元之本票及一張空白合約書，並另行交付三萬五千元予劉奇男
    ，自屬矛盾，亦於法不合。再者，被告於九十二年四月八日與男友丙○○至丁○○住處聊天泡茶後，才發現停放在臺南市○○路○段一八五號前之車輛失竊，被
    告發現失竊後，即以電話遙控方式啟動車上之防盜斷油系統，若被告有意為起訴
    書所指之犯行，如何會在失竊當時使用該語音系統云云置辯，並提出語音電腦操
    作簡圖及使用說明書影本各一份為證。惟查：
  (1)被告於九十二年三月三日經由不詳年籍，自稱劉奇男之介紹，以系爭車輛持向冠
    鈜當鋪典當借款七十萬元，並簽立合約書及七十萬元之本票一張，另交付身分證
    影本、鑰匙及行車執照，當日隨即由冠鈜當鋪之特約車庫即光華車庫人員，將系
    爭車輛停放在高雄縣仁武鄉○○村○○○街一一五號光華車庫內，同年四月間，
    劉奇男表示被告無法繳納利息，要流當，遂將被告簽發之七十萬元本票及一式二
    份之合約書中之一份交予劉奇男，並給付劉奇男三萬五千元等情，迭據告訴代理
    人乙○○於警、偵訊時陳述明確，並於本院審理時證述明確（見本院卷第一四九
    至一五八頁）。復有合約書、當鋪收當物品日報表、高雄市當鋪商業同業公會流
    當證明書、系爭車輛之行車執照及被告之身分證等影本在卷可稽（見九十三年度
    偵字第九０九六號偵查卷第四十五─四十八頁、警卷第二十二頁）。
  (2)系爭車輛係由冠鈜當鋪寄放在光華車庫，印象中放了很多個月，入庫時會填單據
    ，由當鋪及車庫各執一份，待取車時，即連同單據返還當鋪，九十二年十一月十
    七日之照片（即系爭車輛停放在光華車庫之照片，見警卷第三十二至四十頁），
    是當鋪要求拍照，在車庫所拍攝等情，亦據證人甲○○即光華車庫負責人於偵訊
    時結證明確（見九十三年度偵字第一六六六號偵查卷第三十六至三十七頁）。又
    依光華車庫出具之單據，系爭車輛係於九十二年三月三日入庫，有該單據影本在
卷可稽（見九十三年度偵字第一六六六號偵查卷第八頁），可見，證人甲○○之
    證言與事實相符。
  (3)被告曾於一年多前某日，與其男友即證人丙○○同去證人丁○○住處坐，車子放
    在證人丁○○住處附近，當時因是晚上，證人丁○○只看到車頭有賓士的標誌，
    是淺色的車子，後來被告及證人丙○○出去後，打電話告知證人丁○○，車子不
    見了，證人丁○○出去看，沒有看到車子，無法確定當時失竊之賓士車，是否即
    為系爭車輛等情，業據證人丁○○於本院審理時結證明確（見本院卷第一一五─
    一一七頁），是依其證言，尚難遽認被告當天造訪證人丁○○駕駛之賓士車即為
    系爭車輛。
  (4)證人丙○○雖於本院審理時結證稱：系爭車輛曾於九十二年三月間，因伊缺錢一
    百多萬元，曾向被告提及以該車典當借錢，去當鋪問時，伊因不好意思，在外面
    等候，被告與劉奇男一起去當鋪，要借七十萬元，但利息太高而未借，典當不成
    當天，因劉奇男說乙○○的老闆要看車，要改以買賣方式交易，所以將該車交給
    劉奇男，隔了三、四天，劉奇男才將車交還給被告等語（見本院卷第一一四頁）
    ，惟證人丙○○係被告之男友，且被告於準備程序時，係稱發現系爭車輛遺失當
  天，與男性友人「嘉明」（音同）去訪嘉明之友（見本院卷第十八頁），爾後於
    九十三年十一月十一日才由辯護人提出聲請調查證據狀，聲請傳喚證人丙○○及
    丁○○，表明被告當天與友人丙○○至丁○○住處聊天泡茶（見本院卷第五六─
    五七頁），證人丙○○既係被告之男友，被告卻於準備程序時無法說出男友之真
    實姓名，顯然悖於常情，是證人丙○○所為之證言，尚難採信。
  (5)被告供稱於九十二年三月三日典當不成當天，係將系爭車輛交予劉奇男，惟卻無
    法提供劉奇男之年籍資料供本院查證，況被告自承系爭車輛典當時，價值高達二
    百三、四十萬元，被告在不知劉奇男之年籍及真實身分，亦未要求劉奇男出具任
    何擔保之情形下，貿然將該車交予劉奇男達三、四天之久，誠難想像。
  (6)證人乙○○於九十二年三月三日收受被告典當系爭車輛後，即將登載系爭車輛廠
    牌、年份、車號、型號、引擎號碼、排氣量、顏色、當價及持當人內容之當鋪收
    當物品日報表，向高雄市政府警察局三民第一分局陳報，此有該局九十三年十二
    月十一日高市警三壹分三字第０九三００二三二四二號函覆之資料在卷可稽（見
    本院卷第八十八─九十頁）。嗣系爭車輛因被告未贖回而流當，高雄市當鋪商業
    同業公會於九十二年六月九日，即依據冠鈜當鋪之申請，出具系爭車輛之流當證
    明書予冠鈜當鋪，有該會九十三年十一月三日高市當總字第一七八號函及函覆之
    申請書在卷可參（見本院卷第四十八、四十九頁），復有高雄市當鋪商業同業公
    會流當證明書影本附卷可憑（見本院卷第四十五頁），若無典當，冠鈜當鋪衡情
    應無以當鋪收當物品日報表，向高雄市政府警察局三民第一分局陳報之理。
  (7)被告收執之合約書與冠鈜當鋪持有之合約書係一式二份，其中被告收執之一份係
    複寫的第二聯，其上雖僅有被告之簽名，並填上被告之住所及聯絡電話，惟被告
    供稱：因與乙○○談到買賣時，乙○○拿出該合約書，伊即填載上開資料，且在
    填合約書之前，伊有簽發一張七十萬元之本票，因原先要借款七十萬元，後來因
    未談成買賣，即將合約書及本票拿回等語（見本院卷第一六七頁），然被告並非
    年輕識淺之人，在典當及買賣交易未達成時，即先行簽立本票及合約書，顯與交
    易習慣有違，況被告如於交易不成後，要求取回其簽立之本票及合約書，何以未
    將一式二份之合約書均取回，卻僅取回其收執之一份，亦與常情不合。由此可知
    ，被告簽立本票及合約書，係因被告以系爭車輛典當七十萬元，乙○○才要求被
    告簽立本票作為借款憑據，並於典當時先行簽立合約書，以備日後流當使用，因
    是否流當，於典當時尚無法預知，所以僅要求被告於出賣人處簽名，並填上住所
    及電話，以便日後流當時，逕以買賣方式處理。
  (8)按依當鋪業法之規定，當鋪業收當物品，應開立當票，正聯交持當人收執，副聯
    為存根，如有違反，並定有處罰之規定，此有內政部九十三年十一月二日內授警
    字第０九三０００六００九號函在卷可參（見本院卷第五十四頁），是當票之給
    付，並非典當之生效要件，違反給付當票之規定，僅應受處罰而已，倘證人乙○○未交付七十萬元予被告，被告豈會簽發七十萬元本票、合約書，連同身分證影
    本交予證人乙○○，而系爭車輛並於典當當日即放置在光華車庫內，由此可知，
    證人乙○○雖未交付冠鈜當鋪之當票予被告，惟並不能因此即否認典當行為之成
    立。又典當借款須支付利息，系爭車輛雖價值高達二百三、四十萬元，惟已向東
    洋租賃公司借貸一百餘萬元（前已述及友聯公司已賠付高達一百九十一萬八百元
    ），且借款利息之負擔，係與借款金額高低成正比，在利息負擔之考量下，被告
    持系爭系爭車輛典當借款七十萬元，並無不合之處，而借款利息應每月支付，九
    十二年四月雖未屆滿流當期，因劉奇男向證人乙○○表示被告無法支付利息，要
    任其流當，證人乙○○在確定系爭車輛無法贖回之情形下，遂將典當借款之憑證
    七十萬元本票及合約書之一份交還劉奇男，與交易習慣並無不合，且冠鈜當鋪係
    直至流當期屆滿，才申請流當證明，已如前述。證人乙○○將合約書交給劉奇男
    時，雖未於被告已簽上姓名、住所、電話之合約書上，填上買受人之姓名及系爭
    車輛之年份、型式、廠牌、牌照及引擎號碼等內容，然證人乙○○於本院審理時
    已證稱：「因要去報案，警方表示要有明確之內容，我才把車號等內容填上去」
    等語（見本院卷第一五四頁），可見，證人乙○○在九十二年四月交還合約書時
    ，尚無法預期日後與被告就系爭車輛之典當及流當會有爭議，爾後為因應報案之
    需要，才將合約書之內容填載完成，其作法雖有疏失，但尚難因此疏失，逕予認
    定被告並未典當系爭車輛。是被告徒以並未收受當票，亦未收到七十萬元，否認
    將系爭車輛典當，顯不足採。
  (9)辯護人雖提出語音電腦操作簡圖及使用說明書影本各一紙，以證明被告於系爭車
    輛失竊當日，即透過語音電話遙控啟動該車之防盜斷油系統，惟查，依被告之電
    話通聯紀錄，於九十二年四月八日五時十分四十四秒，固有撥打０四─0000
    0000號電話之事實，且該電話與辯護人提出之語音電腦操作簡圖上之語音操
    作服務專線相符，惟並無證據證明該語音電話，即為系爭車輛之防盜系統語音電
    話，況且，即使該語音電話即為系爭車輛之防盜語音系統電話，依該語音電腦操
    作簡圖之說明，必須已以該電話語音登錄資料完成後，才能利用該電話來操控車
    子，亦乏證據證明被告已將資料登錄完成，得以該語音電話操控系爭車輛，是尚
    難據此採為有利被告之認定。
  (10)被告確向友聯公司以系爭車輛失竊為由，申請汽車保險理賠，友聯公司並依被告
    指示，於九十二年六月二十四日將保險金一百九十一萬八百元，匯至東洋租賃公
    司設於慶豐銀行民生分行之活期存款帳戶內，此有台南市警察局車輛失竊證明單
    、汽車保險理賠申請書、汽車肇事賠償給付結案同意書、東洋租賃公司慶豐銀行
    民生分行之存摺、款付第三人同意書及匯款回條聯等影本在卷可稽（見九十三年
    度發查字第九二七號偵查卷第四至八頁、本院卷第八十三頁）。辯護人雖以被告
    申請保險理賠，除由友聯公司將被告所領得之保險金全數匯給東洋租賃公司外，
    被告另又給付十多萬元予東洋租賃公司，被告並無詐領保險金之動機，惟被告係
    以系爭車輛向東洋租賃公司辦理汽車貸款，被告於申請保險理賠後，將保險金加
    計自行支出之十多萬元，付給東洋租賃公司後，二百餘萬元之貸款債務即因清償
    而免除，是辯護人前開辯詞，委無可採。
    綜上可知，被告所為之辯解，不足採信，本件事證明確，被告犯行堪以認定。
二、核被告所為，係犯刑法第一百七十一條第一項之未指定犯人誣告罪及同法第三百
    三十九條第一項之詐欺取財罪，被告所犯上開二罪，犯意各別，行為互殊，應予
    分論併罰。爰審酌被告犯罪之動機、目的、手段、犯罪所生之危害及犯罪後仍飾
    詞圖卸，否認犯行，態度不佳等一切情狀，分別量處如主文所示之刑，並定其應
    執行刑，及分別諭知易科罰金之折算標準。
據上論斷，應依刑事訴訟法第二百九十九條第一項前段，刑法第一百七十一條第一項
、第三百三十九條第一項、第四十一條第一項前段、第二項、第五十一條第五款，罰
金罰鍰提高標準條例第一條前段、第二條，判決如主文。
本案經檢察官張溢金到庭執行職務
中      華      民      國      九十四  年      三    月    二十二    日
                                臺灣臺中地方法院刑事第二庭
                                    審判長法  官    蔡  名  曜
                                          法  官    郭  書  豪
                                          法  官    林  慧  英
右正本證明與原本無異。
如不服本判決，應於送達後十日內向本院提出上訴狀（須附繕本），上訴於臺灣高等
法院臺中分院。
                                          書記官
中      華      民      國      九十四    年      三    月    二十二    日
附錄論罪科刑法條
刑法第一百七十一條第一項
未指定犯人，而向該管公務員誣告犯罪者，處一年以下有期徒刑、拘役或三百元以下
罰金。
刑法第三百三十九條第一項
意圖為自己或第三人不法之所有，以詐術使人將本人或第三人之物交付者，處五年以
下有期徒刑、拘役或科或併科一千元以下罰金。
